【裁判字號】    99,訴,514
【裁判日期】    990409
【裁判案由】    偽造文書等
【裁判全文】
臺灣板橋地方法院刑事判決               99年度訴字第514號
公  訴  人  臺灣板橋地方法院檢察署檢察官
被      告  甲○○
選任辯護人  林耀泉律師
            林煜翔律師
            連雲呈律師
上列被告因偽造文書等案件，經檢察官提起公訴（99年度偵字第
2345號），本院依簡式審判程序審理後，判決如下：
    主    文
甲○○共同行使偽造公文書，足以生損害於公眾及他人，處有期
徒刑壹年壹月。扣案如附表編號一至八所示之物，均沒收之。
    事    實
一、甲○○與真實姓名不詳綽號「阿兄」及其他真實姓名不詳之
    詐欺集團成年成員共同基於意圖為自己不法所有、行使偽造
    公文書、行使偽造特種文書及冒充公務員行使職權之犯意聯
    絡，於民國99年1 月1 日18時許，先由「阿兄」陪同甲○○
    至位在南投縣南投市之「家樂福」大賣場拍攝取得大頭照，
    而由「阿兄」於不詳時地利用甲○○之大頭照偽造如附表編
    號一所示之「臺灣省法務部行政單位」識別證1 張完成，另
    偽刻如附表編號八所示之「臺灣省臺北檢察署印」印章1 枚
    ，進而蓋用前開印章偽造如附表編號二、三所示之「台北地
    方法院地檢署監管單」、「台北地方法院公證申請書」文件
    各1 紙完成。嗣於99年1 月4 日起，即由真實姓名不詳之詐
    欺集團成員接續冒充為「楊警官」、「李隊長」、「許永欽
    檢察官」等公務員，以電話向乙○○佯稱有臺灣銀行帳戶遭
    詐騙集團利用，已在司法程序調查中，需凍結資金將新臺幣
    （下同）45萬5 千元領出集中保管清查，約3 日後即可返還
    ，會找書記官來保管款項及交付管收證明云云而僭行公務員
    職權，致乙○○陷於錯誤，因而依指示於99年1 月5 日上午
    某時許，前往位在臺北縣板橋市之臺灣銀行欲辦理提領45萬
    5 千元，並準備持至詐欺集團成員指定之地點，俾交付前開
    款項予「許永欽檢察官」指派之書記官集中保管；另於同日
    上午，「阿兄」以電話聯絡甲○○前往臺北火車站，向另一
    名詐欺集團成員領取如附表編號一至八所示之物後，甲○○
    即於同日中午12時20分許，依指示至臺北縣板橋市○○路11
    7 號板橋第二運動場第七出口處，先向乙○○出示上揭偽造
    之識別證，冒充為「臺灣省法務部行政單位」監管科書記官
    而僭行公務員職權，同時將上揭偽造之文件提示予乙○○觀
    看而行使之，要求將45萬5 千元交付予甲○○保管，而足以
    生損害於臺灣臺北地方法院檢察署、臺灣臺北地方法院等機
    關核發司法文書之正確性及乙○○之權益。然因乙○○前於
    上開臺灣銀行已看到防制詐騙之宣傳告示警覺有異，遂報案
    由警員隨同前往板橋第二運動場第七出口處埋伏，迨乙○○
    作勢要交付款項予甲○○之際，即上前逮捕甲○○始未得逞
    ，並當場扣得如附表編號一至八所示之物。
二、案經乙○○訴由臺北縣政府警察局板橋分局移請臺灣板橋地
    方法院檢察署檢察官偵查後提起公訴。
    理    由
一、本案被告甲○○所犯均係死刑、無期徒刑、最輕本刑為3 年
    以上有期徒刑以外之罪，其於準備程序中就被訴事實皆為有
    罪之陳述，經本院告知簡式審判程序之旨，並聽取公訴人、
    被告及辯護人之意見後，經合議庭裁定由受命法官獨任進行
    簡式審判程序審理，合先敘明。
二、上開犯罪事實，業據被告甲○○於本院準備程序中及審理時
    均坦承不諱，核與證人即告訴人乙○○於警詢及檢察官訊問
    時所為之證述一致，並有搜索扣押筆錄暨扣押物品目錄表1
    份、照片8 張附卷，及如附表編號一至八所示之物扣案可稽
    ，足以佐證被告自白與事實相符，堪以採信。本案事證明確
    ，被告犯行洵堪認定，應依法論科。
三、查扣案如附表編號二、三所示偽造之「台北地方法院地檢署
    監管單」、「台北地方法院公證申請書」文件各1 紙，由形
    式上觀之，係冒用公署名義所製作具有法律效力意義之文書
    ，而足以表徵為公務員職務上所製作者，自屬刑法規定之公
    文書，而與其上有無蓋用公印無涉。次按刑法上所謂公印或
    公印文，係專指表示公署或公務員資格之印信而言，即俗稱
    大印與小官章及其印文（最高法院69年度台上字第693 號判
    例意旨參照）；又刑法第218 條第1 項所稱之公印，係指由
    政府依印信條例第6 條相關規定製發之印信，用以表示公署
    或公務員之資格，即俗稱之大印及小官章而言。至其形式凡
    符合印信條例規定之要件而製頒，無論為印、關防、職章、
    圖記，如足以表示其為公務主體之同一性者，均屬之（最高
    法院89年度台上字第3155號判決意旨參照），查扣案如附表
    編號八所示偽造之「臺灣省臺北檢察署印」印章1 枚，與臺
    灣臺北地方法院檢察署全銜迥然不同，且臺灣省與臺北市相
    互管轄之區域範圍本有歧異，依上開說明，此偽造印章顯非
    依印信條例規定之要件所製頒者，一般正常智識小心謹慎之
    人亦可認知當非臺灣臺北地方法院檢察署使用之機關用印，
    應認該印章非屬公印而僅屬普通印章。另扣案如附表編號一
    所示偽造之「臺灣省法務部行政單位」識別證，由形式上觀
    之，已足表明係由法務部所屬單位所製發，用以證明出示識
    別證者確屬在該機關任職服務之公務員，故應屬刑法第212
    條規定之特種文書。是核被告甲○○所為，係犯刑法第216
    條、第211 條之行使偽造公文書罪、刑法第216 條、第212
    條之行使偽造特種文書罪，刑法第158 條第1 項之冒充公務
    員行使職權罪，及刑法第339 第1 項、第3 項之詐欺取財未
    遂罪。被告與真實姓名不詳綽號「阿兄」及其他真實姓名不
    詳之詐欺集團成年成員間，就前揭犯行均有犯意聯絡及行為
    分擔，皆應論以共同正犯。又被告等人偽造印章、印文之行
    為，均屬偽造公文書之部分行為，而渠等偽造公文書及特種
    文書進而持之以行使，偽造之低度行為復應為行使之高度行
    為所吸收，均不另論罪。查被告等人已著手於詐欺取財行為
    之實施，惟尚未得手財物即因告訴人乙○○警覺有異報案查
    獲始未遂，爰依刑法第25條第2 項規定，按既遂犯之刑減輕
    之。再被告等人對告訴人行使偽造公文書、行使偽造特種文
    書、冒充公務員行使職權及詐欺取財未遂，在法律上得評價
    為一行為，並因而觸犯數罪名，該當想像競合犯，依刑法第
    55條規定，應從一重之行使偽造公文書罪處斷。爰審酌被告
    參與詐欺集團以司法機關名義欲向告訴人騙取款項，嚴重損
    傷人民對司法之信賴，而被告年值青壯，竟不思正途營生，
    法治觀念薄弱，本應從重量刑，惟兼衡被告前無刑案前科紀
    錄，素行尚佳，有臺灣高等法院被告前案紀錄表在卷可參，
    暨其所參與者僅為現場取款之外圍分工角色，實際上亦尚未
    獲得任何利益，及於犯後已知坦認犯行等一切情狀，量處如
    主文所示之刑，以資懲儆。
四、末查，扣案如附表編號八所示偽造之「臺灣省臺北檢察署印
    」印章1 枚，不問屬於被告甲○○等人與否，應依刑法第21
    9 條規定宣告沒收之。另扣案如附表編號一至七所示之物，
    均係本案共犯即詐欺集團成員所有，且持交予被告供渠等為
    前揭犯行所用之物，業據被告於本院審理時陳明在案，爰依
    刑法第38條第1 項第2 款規定，皆併予宣告沒收之（至扣案
    如附表編號二、三所示偽造文件上之偽造「臺灣省臺北檢察
    署印」印文各1 枚，因各該文件全部均由本院諭知沒收，故
    不再重複宣告沒收，附此敘明）。
據上論斷，應依刑事訴訟法第273 條之1 第1 項、第299 條第1
項前段，刑法第28條、第158 條第1 項、第216 條、第211 條、
第212 條、第339 條第1 項、第3 項、第25條第2 項、第55條、
第219 條、第38條第1 項第2 款，刑法施行法第1 條之1 ，判決
如主文。
本案經檢察官馮君傑到庭執行職務。
中    華    民    國    99    年    4     月    9     日
                  刑事第十七庭  法  官  張 兆 光
上列正本證明與原本無異。
如不服本判決，應於判決送達後10日內敘明上訴理由，向本院提
出上訴狀 (應附繕本) ，上訴於臺灣高等法院。其未敘述上訴理
由者，應於上訴期間屆滿後20日內向本院補提理由書「切勿逕送
上級法院」。
                                書記官  曹 秋 冬
中    華    民    國    99    年    4     月    9     日
附錄本案論罪科刑法條：
刑法第158 條
冒充公務員而行使其職權者，處3 年以下有期徒刑、拘役或5 百
元以下罰金。
冒充外國公務員而行使其職權者，亦同。
刑法第216 條
行使第210 條至第215 條之文書者，依偽造、變造文書或登載不
實事項或使登載不實事項之規定處斷。
刑法第211 條
偽造、變造公文書，足以生損害於公眾或他人者，處1 年以上7
年以下有期徒刑。
刑法第212 條
偽造、變造護照、旅券、免許證、特許證及關於品行、能力服務
或其他相類之證書、介紹書，足以生損害於公眾或他人者，處1
年以下有期徒刑、拘役或3 百元以下罰金。
刑法第339 條
意圖為自己或第三人不法之所有，以詐術使人將本人或第三人之
物交付者，處5 年以下有期徒刑、拘役或科或併科1 千元以下罰
金。
以前項方法得財產上不法之利益或使第三人得之者，亦同。
前2 項之未遂犯罰之。
附表：
┌──┬─────────────┬───────────────┐
│編號│扣案應沒收之物品          │備註                          │
├──┼─────────────┼───────────────┤
│一  │偽造「臺灣省法務部行政單位│其上載明單位為「監管科」、職稱│
│    │」識別證壹張              │為書記官                      │
├──┼─────────────┼───────────────┤
│二  │偽造「台北地方法院地檢署監│含其上偽造「臺灣省臺北檢察署印│
│    │管單」壹紙                │」印文壹枚                    │
├──┼─────────────┼───────────────┤
│三  │偽造「台北地方法院公證申請│含其上偽造「臺灣省臺北檢察署印│
│    │書」壹紙                  │」印文壹枚                    │
├──┼─────────────┼───────────────┤
│四  │公事包壹個                │                              │
├──┼─────────────┼───────────────┤
│五  │牛皮紙袋個              │                              │
├──┼─────────────┼───────────────┤
│六  │NOKIA牌手機貳支           │含行動電話門號0000000000、0916│
│    │                          │298833號SIM 卡各壹張          │
├──┼─────────────┼───────────────┤
│七  │OKWAP牌手機壹支           │                              │
├──┼─────────────┼───────────────┤
│八  │偽造「臺灣省臺北檢察署印」│即蓋用為編號二、三所示之偽造印│
│    │印章壹枚                  │文者                          │
└──┴─────────────┴───────────────┘

司法院資訊處製作；財團法人民間司法改革基金會備份。
